臺灣臺中地方法院民事裁定
110年度家親聲字第937號
聲  請  人  高韻姍  
代  理  人  張珮瑩律師（法律扶助基金會選派律師）        
相  對  人  池旻峰（即李柏聖）
                      住屏東縣○○鄉○○街0巷0○0號      居屏東縣○○鄉○○路00巷0號 

上列聲請人聲請變更子女姓氏事件，本院裁定如下：
    主    文
一、未成年子女乙○○（女、民國○○○年○月○○日生、身分證統一編
    號：Z○○○○○○○○○號）、丙○○（男、民國○○○年○○月○○日生、
    身分證統一編號：Z○○○○○○○○○號）之姓氏准變更為母姓「高
    」。
二、程序費用由相對人負擔。
    理    由
一、本件聲請意旨略以：
  ㈠兩造原為夫妻關係，育有為未成年子女乙○○（女、民國000年
    0月00日生）、丙○○（男、000年0月00日生）。嗣兩造於110
    年8月26日經鈞院以110年度婚字第59號和解離婚，復經鈞院
    以110年度家親聲字第573號民事裁定酌定由聲請人與相對人
    共同擔任未成年子女之親權人，惟有關子女之住所地及居所
    地（含戶籍遷移登記）、子女就學、學區相關事宜、一般醫
    療照護事項、請領各項補助、在郵局、銀行之開戶事宜、辦
    理子女全民健康保險（眷保）轉保、加保、退保事宜、辦理
    子女商業保險加保、退保、理賠事宜，由聲請人單獨決定，
    其餘事項由聲請人與相對人共同決定。
  ㈡然聲請人於110年10月初收到戶政事務所通知相對人於110年9
    月27日申請變更從母姓「池」，並改名為「甲○○」，經戶政
    事務所人員告知，未成年子女因從父姓，故需改姓「池」，
    未成年子女乙○○對於需改姓「池」非常錯愕，且無法認同接
    受，其向聲請人表示欲改為母姓「高」。又相對人自109年1
    1月起均未負擔未成年子女乙○○、丙○○之扶養費，顯有未盡
    保護或教養義務之情事。再2名未成年子女都由聲請人及聲
    請人父母協助照顧，彼此相處和諧、情感緊密而有認同歸屬
    感，為此爰依民法第1059條第5項第1款、第4款規定，聲請
    如主文第一項所示。
二、相對人則以：我不同意未成年子女乙○○、丙○○改從母姓「高
    」，待未成年子女長大後，他們自己想要改再去改。至於我
    改姓「池」的事情，我有跟未成年子女提過等語，資為抗辯
    。　　
三、法院的判斷：
  ㈠按「有下列各款情形之一，法院得依父母之一方或子女之請
    求，為子女之利益，宣告變更子女之姓氏為父姓或母姓：一
    父母離婚者。二父母之一方或雙方死亡者。三父母之一方或
    雙方生死不明滿三年者。四父母之一方顯有未盡保護或教養
    義務之情事者」，民法第1059條第5項定有明文。又該項立
    法意旨係以姓氏屬於姓名權，而為人格權之一部分，除有社
    會人格之可辨識性，及與身分安定及交易安全有關外，尚具
    家族制度之表徵功能，惟上開事由皆屬未能預測之重大事件
    ，為顧及未成年子女之人格健全發展與自我認同，法院經請
    求後，得為子女之利益，宣告變更子女之姓氏，以求更為周
    延保護未成年子女之最大利益，若父母之一方顯有未盡保護
    或教養義務之情事，亦宜由法院審酌姓氏變更之請求。次按
    ，法院依民法第1059條第5 項規定為裁判時，準用同法第10
    55條之1之規定，民法第1083條之1亦有明文，故法院決定是
    否准予變更子女姓氏時，應審酌子女之意願及其人格發展之
    需要、父母保護教養子女之意願及態度等因素，予以綜合判
    斷。
  ㈡經查：
  ⒈兩造原為夫妻關係，育有為未成年子女乙○○（女、000年0月0
    0日生）、丙○○（男、000年00月00日生）。嗣兩造於110年8
    月26日經本院以110年度婚字第59號和解離婚，復經本院以1
    10年度家親聲字第573號民事裁定酌定由聲請人與相對人共
    同擔任未成年子女之親權人，惟有關子女之住所地及居所地
    （含戶籍遷移登記）、子女就學、學區相關事宜、一般醫療
    照護事項、請領各項補助、在郵局、銀行之開戶事宜、辦理
    子女全民健康保險（眷保）轉保、加保、退保事宜、辦理子
    女商業保險加保、退保、理賠事宜，由聲請人單獨決定，其
    餘事項由聲請人與相對人共同決定等情，經本院調取本院11
    0年度婚字第59號、110年度家親聲字第573號民事卷宗核閱
    無訛，堪信為真實。
  ⒉未成年子女乙○○、丙○○自109年9月12日與聲請人同住照顧之
    事實，為兩造所不爭執（見本院婚字卷第214頁）。再相對
    人於110年9月27日向戶政機關申請改從其母姓「池」一情，
    亦有相對人之個人戶籍資料查詢結果為佐。經本院依職權函
    請財團法人臺中市私立龍眼林社會福利慈善事業基金會（下
    稱龍眼林基金會）、社團法人屏東縣社會工作者協會對於兩
    造及未成年子女乙○○、丙○○進行訪視，聲請人及未成年子女
    乙○○、丙○○部分，結果略以：「就訪視了解，聲請人表示相
    對人變更姓氏後，待未成年子女親權案件處理完畢，其等姓
    氏亦會變更為『池』，但未成年子女1想保持姓氏為『李』，並
    稱若要變更姓氏的話較想改為『高』，因此聲請人提出本案，
    惟本會僅訪視單造，無法進行更具體之評估，建議鈞院參酌
    他造訪視報告後，自為裁定。」等語；相對人部分，結果略
    以：「被監護人們出生後便於相對人家生活，並主要由相對
    人母親負責照料，兩造亦會共同照顧，生活開銷則由相對人
    負擔，而前年年底聲請人將被監護人們帶走後，便由聲請人
    負責照顧責任及開銷，因聲請人阻撓探視，亦不會主動告知
    其被監護人們現況，致相對人不清楚被監護人們之生活現狀
    ，亦使會面次數寥寥無幾。相對人說明日前被監護人們之親
    權歸屬尚未裁定，且其認為聲請人係為了要求其負擔被監護
    人們之扶養費用，以及阻隔相對人與被監護人們之連繫，故
    才提出變更姓氏一案，相對人認為不應用此方式做為施壓手
    段，亦希冀不要影響被監護人們之生活。另相對人表示聲請
    人之支持系統薄弱，且其照顧能力尚有隱憂，相對人顧慮到
    被監護人們之生活品質及照顧安全，期盼能將被監護人們接
    回照顧，考量到被監護人們出生後便於相對人住處生長，與
    相對人及其家人亦已建立一定之情感。如相對人所言屬實，
    聲請人因要求過多之扶養費，且阻撓相對人探視和聯繫之行
    為，實屬非友善父母之行為，擔憂如變更姓氏後，更影響相
    對人與被監護人們之關係，故評估無變更姓氏之必要，而就
    探視部分，建議兩造能協議合適 之會面規範，以利相對人
    能順利與被監護人們進行會面，以上所述僅供法官參酌，請
    法官參酌兩造報告後，依未成年子女最佳利益裁定之。」等
    語，此有龍眼林基金會111年3月2日財龍監字第111030009號
    函檢附之訪視報告、社團法人屏東縣社會工作者協會111年1
    月22日屏社工協調字第111019號函檢附之調查報告為佐。
  ⒊復經本院囑託家事調查官對兩造及未成年子女乙○○、丙○○進
    行訪視調查，結果略以：「關於子女姓氏變更之評估：因相
    對人改從母姓『池』，故本件子女們不論是維持父姓(隨相對
    人改姓『池』)或改從母姓(同聲請人姓『高』)，其等之姓氏變
    更實屬勢在必行之事，特先敘明。未成年子女1乙○○現年滿9
    歲，能區分家人間不同之姓氏，尚能就不同姓氏(『池』或『高
    』)對其生活可能之影響及個人感受為說明，從其表述可知，
    子女1直至本件訴訟始知悉家族中有『池』姓親屬，並觀察子
    女1雖了解相對人已變更從祖母姓-『池』，然家調官詢問兩造
    姓名時，子女1仍以相對人原姓名『李柏聖』為介紹，評估對
    其而言，『池』代表的是祖輩姓氏，其尚未將相對人/父親與『
    池』姓加以連結或賦予親子關係意象；而自兩造分居後，兩
    子女均由聲請人及其家人扶養照顧，相較於祖母，子女對聲
    請人之情感依附程度應較高，故雖變更從母姓，有弱化未成
    年子女與父方家族間互動及連結之虞，然如強令其從情感連
    結度較低之祖輩姓氏，恐不利於其建立對新姓氏之認同及歸
    屬感。另，經兩度電聯確認，相對人及其母親均明確表示無
    到院會談意願，足見其等就子女姓氏變更之態度趨於消極，
    並兼酌相對人有前述未按時給付子女扶養費之情形，評估變
    更為母姓-『高』尚無不妥。而本件未成年子女2丙○○現年滿4
    歲5個月，雖僅表述其既有姓名，尚無法理解姓氏意涵及姓
    氏變更所帶來之變化，然考量兩子女共同生活，並持續身處
    同一生活網絡及學校，為避免因手足間姓氏相異而受同儕、
    師長等外界詢問，或因而對自我身分認同產生混淆或困惑，
    兩未成年子女宜一同變更為母姓-『高』。」等語，此有本院1
    10年度家查字第44號調查報告附卷可稽。
  ⒋綜合上開事證，本院審酌未成年子女乙○○、丙○○目前均
    由聲請人同住照顧，且依現有事證難認相對人自109年9月起
    有按時給付關於未成年子女乙○○、丙○○之扶養費或有定期探
    視、關心成年子女乙○○、丙○○，再未成年子女乙○○、丙○○尚
    未將「池」姓與父親即相對人連結或賦予親子關係意象，將
    使聲請人之實際照顧、生活情形，與表徵家族網絡之姓氏不
    相一致，使未成年子女乙○○、丙○○產生身分認同之混淆，且
    未成年子女乙○○、丙○○現在聲請人家庭環境下成長，情感上
    認同、依附母方，生母在其自我認同之發展過程中產生絕大
    的影響力，而形成其欲符合其認同對象之心理趨向，故為避
    免因姓氏產生隔閡，滿足未成年子女乙○○、丙○○之身心需求
    ，進而形塑其對於家庭之歸屬與對於自我之認同，藉以健全
    其人格發展之重要利益，應認為未成年子女乙○○、丙○○之利
    益，有必要宣告變更其姓氏為母姓。從而，本院認聲請人聲
    請變更未成年子女乙○○、丙○○之姓氏為母姓「高」，於法尚
    無不合，為有理由，應予准許，爰裁定如主文所示。
四、程序費用負擔之依據：家事事件法第104 條第3 項。
中　　華　　民　　國　　111 　年　　8 　　月　　31　　日
                  家事法庭    法  官 陳玟珍
上正本係照原本作成。
如對本裁定抗告，須於裁定送達後10日之不變期間內，向本院提
出抗告狀（應附繕本），並繳納抗告費新臺幣1,000元。 
中　　華　　民　　國　　111 　年　　8 　　月　　31　　日
                              書記官  陳淑華